【裁判字號】    95,上訴,3450
【裁判日期】    951227
【裁判案由】    偽造有價證券等
【裁判全文】
臺灣高等法院刑事判決                95年度上訴字第3450號
自  訴  人  乙○○
            丁○○
            丙○○
上  訴  人
即  被  告  甲○○
                    樓
指定辯護人  林宇文律師
上列被告因偽造有價證券等案件，不服臺灣基隆地方法院94年度
自緝字第3號，中華民國95年6月29日第一審判決，提起上訴，本
院判決如下：
    主  文
原判決撤銷。
本件自訴不受理。
    理  由
一、自訴意旨略以：甲○○於民國（下同）82年10月13日、82年
    11月16日分別將登記在其妻蔡詩婷名義之太昇隆18號漁船，
    以其妻蔡詩婷名義與施建華、乙○○、丙○○訂定漁船合股
    契約書，約定以太昇隆18號漁船合股經營拖網漁船遠洋漁業
    ，並設代表一人，推由蔡詩婷為管理業務代理人及經營（惟
    實際代表人及經營者均為甲○○），資本總額新臺幣（下同
    ）30,608,710元，並將該漁船分為10股，每股金額3,068,71
    1元，由施建華、乙○○各持1股、丙○○持2股（其餘7股由
    何人出資及持股不詳），施建華並於83年9月5日將持有之股
    份讓與丁○○。該漁船經營未滿2年期間陸續分紅每股約75
    萬元，甲○○並以轉經營印尼漁場為由增資750萬元，每股
    出資75萬元，惟增資後，因未再分紅，且甲○○於83年8月6
    日將該漁船所有權移轉登記與江秋崇，乙○○、丁○○、丙○○乃於85年2月1日與甲○○訂立協議書，內載：「甲方丁○○、丙○○、乙○○同意退出太昇隆18號股份，由乙方蔡
    詩婷給付退股金，丁○○、張祥各為貳百萬元，丙○○陸佰
    壹拾貳萬元正。丁○○、乙○○部分分兩年清償，並開立船
    東江秋崇之支票，由乙方甲○○背書，票載日為民國八十五
    年八月一日，票面金額玖萬伍仟元兩紙；票載日民國八十六
    年二月一日，票面金額各為壹佰零玖萬伍仟元正兩紙；票載
    日民國八十六年八月一日，票面金額各為肆萬柒仟伍佰元兩
    紙；票載日民國八十七年二月一日，票面金額各為壹佰零肆
    萬柒仟伍佰元兩紙。丙○○部分，分年清償，並開立船東
    江秋崇支票，由乙方甲○○背書，票載日為民國八十五年八
    月一日，票面金額貳拾玖萬零柒佰元正壹紙；票載日為民國
    八十六年二月一日，票面金額貳佰貳拾玖萬零柒佰元正壹紙
    ；票載日為民國八十六年八月一日，票面金額拾玖萬伍仟柒
    佰元正壹紙；票載日為民國八十七年二月一日，票面金額貳
    佰壹拾玖萬伍仟柒佰元正壹紙；票載日為民國八十七年八月
    一日，票面金額壹拾萬零柒佰元壹紙；票載日民國八十八年
    二月一日，票面金額為貳佰貳拾萬零柒佰元壹紙」等內容，
    而甲○○明知江秋崇係其以貸款為由邀擔任太昇隆18號漁船
    之登記名義人（即俗稱「人頭」），江秋崇僅授權甲○○於
    該漁船與銀行之貸款往來及對外經營該漁船之必要時得開立
    江秋崇名義之支票，並未同意或授權甲○○以江秋崇名義開
    立支票解析其與乙○○、丁○○、丙○○間之隱名合夥關係
    ，竟仍意圖供行使之用，未經江秋崇之同意或授權，於上開
    協議書訂立後當天，在基隆市○○街52號1樓，接續以江秋
    崇為發票人開立上述日期及金額之支票共14紙（發票金額總
    計11,844,200元，僅支票6紙現尚存在，其餘8紙支票均已滅
    失，故支票號碼不詳），並在各該支票上盜蓋江秋崇之印文
    各1枚，且在各該支票上背書，而偽造有價證券後，在上址
    將該14紙偽造之支票交與乙○○收執，持以行使，嗣經乙○○、丁○○、丙○○提示未獲兌現。甲○○又於81年11月間
    ，以經營登記為其名義之太昇隆16號漁船，每次航行3至4個
    月，可獲淨利100萬元為由，邀同自訴人乙○○、丁○○、
    丙○○入股，其中銀行抵押貸款7,684,000元，每股應出資
    110萬元，而銀行抵押貸款每月本金利息攤還，由漁船每航
    次營運獲利中扣除，自訴人乙○○等3人應允之，並各持有1
    股，其餘為被告持有（實際上不知由何人出資），嗣2年入
    夥期間，陸續分紅每股約105萬元，惟被告於83年3、4月間
    及84年6、7月間藉口轉經營印尼漁場分別增資650萬元及850
    萬元，亦即每股增資150萬元，此後即未再分紅，事實上根
    本未予分紅；再甲○○於82年3月間，以打造新船太昇隆18
    號總價2,200萬元為由，力邀自訴人訴人乙○○、丁○○、
    丙○○入夥，自訴人乙○○等3人應允，嗣被告配偶蔡詩婷
    即出具正式合股契約書時，總價提高為30,608,710元，並指
    稱銀行貸款1,000萬元，故每股出資為200萬元，自訴人乙○○、丁○○各出資現金200萬元，各持有1股，自訴人丙○○
    出資6,121,742元（不負擔銀行貸款），持有2股，其餘6股
    由被告及蔡詩婷掌控，被告復指稱太昇隆18號漁船登記為共
    有無法取得銀行貸款，故登記為蔡詩婷名下，自訴人乙○○
    等3人入夥未滿2年期間，陸續分紅每股約75萬元，惟被告於
    84年6、7月間以轉經營印尼漁場為藉口，增資750萬元，每
    股出資75萬元，此後未再分紅，情形如同未分紅；被告復於
    84年5月間，邀同自訴人乙○○等人出資購買協昌21號漁船
    ，登記在自訴人乙○○名義下，由被告負責管理經營，協昌
    21號總資本3,500餘萬元，其中現金2,250萬元，銀行貸款87
    0萬元，負債400餘萬元，現金出資部分，由自訴人乙○○、
    丁○○、丙○○及案外人周祺欽出資1,800萬元，持有8股，
    另由自訴人乙○○經其他合夥人同意，向銀行貸款600萬元
    借予被告，其中450萬元為其出資，持有2股，其餘150萬元
    借其週轉；詎被告順利增資後，即未再分紅予自訴人乙○○
    等3人，自訴人乙○○等3人遂於84年11月間，向被告查詢營
    運狀況，被告一再推諉，自訴人乙○○多方查詢，始知太昇
    隆16號漁船原向銀行設定抵押貸款7,684,000元，依約定本
    息攤還由每航次營運獲利中攤還，經過3年，應僅剩200餘萬
    元之債務，詎仍積欠800多萬元債務，差額600多萬元，顯遭
    被告中飽私囊；另太昇隆18號漁船早於82年9月7日向銀行設
    定最高限額1,700萬元之抵押貸款，並於83年8月6日由蔡詩
    婷以虛偽買賣方式將所有權移轉予江秋崇；又協昌21號漁船
    之交易及購買設備，全部委由被告處理，乃被告並未將購船
    明細及整備經費出具憑證，僅擅自製作一明細表，並誆稱與
    自訴人乙○○共同製作，私自擅用自訴人乙○○之印章於協
    昌21號漁船合股契約書上，自訴人乙○○等3人至此始知被
    告居心不良，乃委由律師解析雙方合夥關係，雙方於85年2
    月1日簽署協議書，由被告退出協昌21號漁船合夥關係，自
    訴人乙○○、丁○○、丙○○退出太昇隆16號漁船、太昇隆
    18號漁船，退夥之金額由被告、江秋崇開立支票分期清償。
    詎被告早有預謀，於85年5月16日又將太昇隆18號漁船所有
    權以虛偽買賣方式移轉予王端禮，嗣自訴人乙○○等人持有
    之上開支票或遭退票或已拒絕往來，無法償付，金額高達17
    ,438,225 元（內含年息百分之9.5之利息），始獲上情。因
    認被告涉犯刑法第201條第1項之偽造有價證券、第336條第2
    項業務侵占、第339條第2項詐欺得利、第216條、第210條行
    使偽造私文書罪及同法第217條第2項盜用印章罪嫌云云。
二、按刑事案件，一經提起公訴、自訴或上訴而繫屬於法院，其
    訴訟在該審級法院繫屬中，訴訟主體相互間即發生訴訟上之
    權利義務關係，此訴訟關係，法院與當事人均應受其拘束，
    故訴訟繫屬中，訴訟關係固然存在，該繫屬法院自應加以審
    判，但一經終局裁判，審級訴訟關係即已消滅，從而自訴案
    件倘經繫屬之第一審或第二審法院為終局判決，原有審級之
    訴訟關係即歸於消滅，當事人若表示不服，提起第二審或第
    三審上訴，乃繫屬於另一審級之開始，與該上訴審發生另一
    審級之訴訟關係，刑事訴訟法施行法第7條之3前段復明定92
    年9月1日施行之修正刑事訴訟法施行前，已「繫屬於各級法
    院之案件」，其以後之訴訟程序，應依修正刑事訴訟法終結
    之。再參照刑事訴訟法第38條準用第30條規定及司法院院字
    第1755號解釋，自訴人委任律師為代理人之委任狀，應於每
    一審級提出，案件於該審級終結後，原有委任效力即不復存
    在。則自訴案件已為第一審或第二審判決者，原有審級訴訟
    關係既歸消滅，其後提起上訴時，本諸舊程序用舊法，新程
    序用新法之一般原則，重新繫屬於上訴審之自訴案件，自訴
    人自應依修正後之規定委任律師為代理人，且如法院裁定命
    自訴人委任律師為代理人後，自訴人仍不補正，本乎程序優
    先原則，應依現行即修正後之刑事訴訟法第329條第2項規定
    ，撤銷第一審判決，改判諭知自訴不受理，最高法院94年度
    台非字第47號判決足資參照。
三、本件自訴人乙○○、丁○○、丙○○於86年7月9日向台灣基
    隆地方法院自訴被告甲○○涉犯刑法第201條第1項之偽造有
    價證券、第336條第2項業務侵占、第339條第2項詐欺得利、
    第216條、第210條行使偽造私文書罪及同法第217條第2項盜
    用印章等罪（見原審86年度自字第53號卷第1頁、第13頁）
    ，第一審就偽造有價證券部分判處有期徒刑4年，其餘被訴
    部分諭知無罪後，自訴人不服，向本院（第二審法院）提起
    上訴後，但並未委任代理人，本院乃以95年度上訴字第3450
    號裁定命自訴人於該裁定送達後7日內委任律師為代理人，
    該裁定於95年11月28日寄存送達予自訴人等，有送達證書在
    卷為憑，乃前開裁定自寄存送達之日起，經10日發生送達之
    效力後，迄今已逾7日，自訴人等均並未委任律師為代理人
    ，揆諸上開說明，本院自應依法將原判決撤銷，並諭知自訴
    不受理之判決，且不經言詞辯論而為之。
據上論斷，應依刑事訴訟法第369條第1項前段、第364條、刑事
訴訟法第329條第2項、第307條，判決如主文。
中    華    民    國    95    年    12    月    27    日
                  刑事第十七庭  審判長法  官  陳貽男
                                      法  官  鄭水銓
                                      法  官  高明哲
以上正本證明與原本無異。
如不服本判決，應於收受送達後十日內向本院提出上訴書狀，其
未敘述上訴之理由者並得於提起上訴後十日內向本院補提理由書
（均須按他造當事人之人數附繕本）。
                                      書記官  李垂福
中    華    民    國    95    年    12    月    28    日


司法院資訊處製作；財團法人民間司法改革基金會備份。
